---
title: "Meetup"
author: "Misja Mikkers & Gertjan Verhoeven"
output: slidy_presentation
# logo: logouvt.png
css: styles.css
footer: "NZa & Tilburg University"
---

```{r setup, include=FALSE}
knitr::opts_chunk$set(echo = FALSE)
knitr::opts_chunk$set(warning = FALSE)
knitr::opts_chunk$set(message = FALSE)

```


```{r}
# Packages

library(tidyverse)
library(gganimate)
library(ggthemes)
library(dagitty)
library(caret)
library(ranger)
library(stargazer)

```


# Is voorspellen de belangrijkste tool


- plaatje Bohr?

<!--verhaaltje over prediction and causal inference (model/assumpties buiten de data)  -->


# Causaliteit?

<!--
 - In het grafiek zien we dat er een correlatie is tussen het aantal boeken dat ouders bezitten 
-->


```{r}
set.seed(123)

N <- 100

IQouders <- rnorm(n = N, mean = 100, sd = 10)

conf <- as.data.frame(IQouders) %>%
  mutate(Aantal_boeken = IQouders/5 + rnorm(n= N,  mean = 0), sd = 1) %>%
  mutate(C = 5 * IQouders + rnorm(n = N, mean = 0, sd = 2)) %>% # ruwe scores voor Cito
  mutate(Cito = (C - min(C))/max((C - min(C)))*50 + 500) %>% # verander ruwe scores in scores in de relevante range
  mutate(IQ_groep = as.factor(ntile(IQouders, 10))) %>%
  select(-C)

ggplot(data = conf, aes(x = Aantal_boeken, y = Cito)) +
  geom_point() +
  geom_smooth(method = "lm") +
  theme_minimal()



```




# Causaliteit?

```{r}


ggplot(data = conf, aes(x = Aantal_boeken, y = Cito, color = IQ_groep)) +
  geom_point() +
  geom_smooth(method = "lm") +
  theme_minimal()

```























# Confounders

- data ananimatie over ipads <- Opleiding ouders -> cito score

- Dit gaat over het toevogen van variabelen in je analyse

# Moeten we dan alle mogelijke variabelen includeren in de analyse?

- Nu big data/computer power/machine learning dus alles opgelost?
- Nee: bv unobserved confounders (voorbeeld) met plaatje

# Andere reden:

- voorbeeld vliegtuigen (collider)

# Hoe bepalen we nu welke variabelen we moeten selecteren voor de analyse


- Uitleg dag

- Testable implacations
- geen functionele vormen
- markov blanket


# Voorbeelden

- collider voorbeeld
- DAG van Mijntje/EPI?




# Voorbeeld




```{r}


g <- dagitty('dag {
    Zorgkosten [pos="1,0"]
    Treatment [pos="0,1"]
    Ziektelast [pos="2,1"]
    V_i [pos="3,1"]
   
    
V_i -> Ziektelast -> Zorgkosten <- Treatment    

    

}')
plot(g)

```



# Summary statistics

```{r, results = 'asis'}

set.seed(123)

X <- matrix(sample.int(1000, size = 1000 * 8 , replace = TRUE), nrow = 1000, ncol = 8)


d1 <- as.data.frame(X) %>%
mutate(Treatment = sample(c(0, 1), 1000, replace = T)) %>%
mutate(Gezondheid = (1 * V1 + 2 * V2 + 3 * V3 + 4 * V4 + 5 * V5 + 6 * V6)/10000 + rnorm(n = 1000, mean = 0, sd = 0.1)) %>%
mutate(Zorgkosten = 3 * Treatment + 5 * Gezondheid  + rnorm(n = 1000, mean = 0, sd = 0.1)) %>%
select(Gezondheid, Treatment, Zorgkosten, everything())

stargazer(d1, type= "html",  header = FALSE)

```

# Stappenplan

Het Treatment effect per persoon is het 

1. Fit een Random Forest op de data
2. Voorspel met het model alle uitkomsten als 
    - Treatment = 0
    - Treatment = 1
3. Bereken het treatment effect


# Voorspellingen Random Forest


```{r}

set.seed(123)
tr_control <- trainControl(method = "repeatedcv",
                            number = 10,
                            repeats = 5)
 
 
 rf_fit_all <- train(Gezondheid ~ . ,
                 data= d1,
                 method = "ranger",
                 importance= "permutation",
                 trControl = tr_control)
 
 rf_fit <- train(Gezondheid ~ .-Zorgkosten ,
                 data= d1,
                 method = "ranger",
                 importance= "permutation",
                 trControl = tr_control)
 

dresamps <- as.data.frame(rf_fit_all$resample$Rsquared) %>%
  rename(`Model met zorgkosten`= `rf_fit_all$resample$Rsquared`) %>%
  mutate(`Model zonder zorgkosten` = rf_fit$resample$Rsquared) %>%
  gather(Model, Rsquared)

ggplot(data = dresamps, aes(x= reorder(Model, Rsquared), y = Rsquared)) + 
  geom_boxplot(width = 0.1) +
  ylab("R kwardraat") + 
  xlab(" ") +
  ylim(0.5,1) +
  theme_minimal() + 
  coord_flip()

```

# Schatting van het treatment effect

```{r}

set.seed(123)

# Maak testdata aan

d1a <- d1 %>%
  select(-Treatment) %>%
  mutate(Treatment = 0) %>%
  select(Gezondheid, Treatment, Zorgkosten, everything()) 


d1b <- d1 %>%
  select(-Treatment) %>%
  mutate(Treatment = 1) %>%
  select(Gezondheid, Treatment, Zorgkosten, everything())


# Voorspel waarden met model alle variabeblen

T0<- predict(rf_fit_all, newdata= d1a)
T1 <- predict(rf_fit_all, newdata= d1b)


T0a <- predict(rf_fit, newdata = d1a)
T1a <- predict(rf_fit, newdata = d1b)


# Maak data frames

d2 <- as.data.frame(T0) %>%
  mutate(T1 = T1) %>%
  mutate(TE = T1 - T0)

d2a <- d2 %>%
  summarise(ATE = mean(TE), Sd = sd(TE)) %>%
  mutate(Upper = ATE + 1.96 * Sd) %>%
  mutate(Lower = ATE - 1.96 * Sd) %>%
  mutate(Model = as.factor("Model met zorgkosten"))


d3 <- as.data.frame(T0a) %>%
  mutate(T1a = T1a) %>%
  mutate(TEa = T1a - T0a)

d3a <- d3 %>%
  summarise(ATE = mean(TEa), Sd = sd(TEa)) %>%
  mutate(Upper = ATE + 1.96 * Sd) %>%
  mutate(Lower = ATE - 1.96 * Sd) %>%
  mutate(Model = as.factor("Model zonder zorgkosten"))


d4 <- rbind(d2a, d3a)

ggplot(data = d4, aes(x = Model, y = ATE)) +
  geom_point() +
  geom_errorbar(aes(ymin = Lower, ymax = Upper), width = 0.1) + 
  xlab("") +
  ylim(-1,1) +
  theme_minimal() +
  coord_flip()


```






